臺灣高等法院高雄分院刑事判決　　　　　　　　　九十年度上更(一)字第一七九號
　　上　訴　人
　　即　被　告　巳○○
右上訴人因常業重利案件，不服臺灣屏東地方法院八十七年度訴字第九六號中華民國
八十七年八月三十一日第一審判決（起訴案號：臺灣屏東地方法院檢察署八十七年度
偵字第九四六四號），提起上訴，判決後，經最高法院發回更審，本院判決如左：
      主  文
原判決關於巳○○常業重利部分撤銷。
巳○○乘他人急迫貸以金錢，而取得與原本顯不相當之重利為常業，處有期徒刑拾月
附表編號一所示之物品沒收。
      事  實
一、巳○○基於常業重利犯意，自民國（下同）八十五年五月間某日起，在民眾日報
    上刊登「刷卡０八─七三三五九三」等文字之廣告，供林麗貞、許煌源、王家財
    等不特定急需用錢之人電話聯繫，再由巳○○持十九街茶坊、麗車房、瑋信電話
    、北門服飾等多家商店名義之信用卡刷卡機，至約定地點，未經消費刷卡後，扣
    除百分之十五為利錢後，先後多次貸予林麗貞新台幣（下同）九萬元、十萬元、
    五萬元，許煌源三萬元、二萬元，王家財二萬元、七千五百元、三千元之金錢；
    扣除向銀行申請帳款之手績費百分之三外，每筆貸款均獲貸款金額月利百分之十
    二之利息，迨於八十六年九月間起，黃國榮（已另案經原審判決確定）基於幫助
    巳○○貸放金錢獲取高利之犯意，借用其所有榮記汽車精品店在中國信託商業銀
    行之刷卡機及第一商業銀行之存摺、印章予巳○○，幫助巳○○進行前揭刷卡貸
    予現金之重利行為，巳○○除免除其借款三萬元外，並給予百分之三之利得。嗣
    巳○○又承繼前揭同一常業重利犯意，以質押土地、建築物所有權狀、身分證件
    及簽立本票等方式經營地下錢莊，趁癸○○（已更名為子○○）、戊○○、葉俞
    廷等人急需用錢之際，貸予癸○○十萬元，貸予戊○○二十五萬元，貸予寅○○
    十萬、十五萬、十萬、十五萬元現金四筆，以十天為一期，每十萬元以預扣之方
    式，收取一萬元至一萬五千元不等利息之重利，資為生活之憑藉，恃為常業。迄
    於八十六年十二月十二日十一時三十分許，在屏東市○○路三一三之二號為警查
    獲，並扣得巳○○所有附表編號一所示供犯常業重利罪所用及所預備之物，及編
號二所示借款人質押之本票、所有權狀等文件。
二、案經屏東縣警察局移送台灣屏東地方法院檢察署檢察官偵查起訴。
      理  由
一、訊據上訴人即被告巳○○（下稱被告）對於右揭從假消費真借貸及質押票據借款
    予寅○○、戊○○、子○○等人之事實，固供認不諱，惟矢口否認有重利之犯行
    ，辯稱：寅○○、戊○○、湯浤等係其親戚及友，並未向渠等收取利息，刷卡部
    分尚須扣除營業稅、刷卡費用云云。
二、惟查：
(一)被告於警訊中供承：「我經營地下錢莊」、「我是以信用卡機供不特定人刷卡借現
  金使用，及以房屋、土地及簽立本票等方式做為抵押經營地下錢莊，我是持十九街
  茶坊、麗車房、瑋信電話、北門服飾等五家商店的信用卡刷卡機使用，供不特定人
  借現金使用」、「利息是以十五分利計算」、「信用卡借現金部分是在民眾日報廣
  告欄內刊登廣告『刷卡：電話０８─７３３５３』招攬客戶」、「另外以房屋及簽
  立本票質押方式經營之地下錢莊是朋友借介紹或是我所認識的人才有外借」、「以
  土地、房屋及簽本票質押方式經營之地下錢莊是以十天為一期，每期利息為十五分
  ，每月利息為四十五分」等語（見警卷第二頁第三行起）；於檢察官偵查中供稱：
  「信用卡刷卡借錢利息每刷一次抽百分之十五」、「（是否有用十九街茶行、麗車
  房、北門服飾等刷卡機？）是的，都是跟各該商號老板借的」（見八十六年度偵字
  第九八六四號卷第八頁背面第八行、第十一頁背面倒數第三行）。於原審法院供稱
  ：「當初有約定，每刷一筆應給他（指黃國榮）百分之三之代價，他刷卡機借我，
  連同帳戶均借我使用」、「刷卡部分我承認」、「刷卡利息百分之十五」（見原審
  卷第八頁第四行、第二十九頁背面、第一四六頁倒數第三行）；於本院前審供稱：
  我是收取百分之三之銀行手續費及百分之十二之利息錢，一次扣完即無往來，那些
  人是刷卡扣除百分之十五後，算是借款，並無購物（見本院上訴卷第三十二頁背面
  以下）各等語。而幫助犯黃國榮於原審亦供稱：「刷卡機是八十六年八、九月間借
  給他（指巳○○），至目前均未還」、「當時實際上有約定巳○○要給我百分之三
  之代價」、「我在開保養場，他（指巳○○）開車來保養認識，說要向我借刷卡機
  ，然後折抵我欠他三萬元之欠款」各等語（見原審卷第六十頁第五行、第七五頁、
  第一四六頁背面第七行）。此外，復有戊○○、葉逾庭等人所簽發之本票、房屋及
  土地所有權狀等扣案可資佐證。足徵被告確有借用他人之刷卡機，以刷卡及質押他
  人之不動產權狀、本票而貸予他人金錢之方式經營地下錢莊，取得利息情事無訛。
(二)證人林麗貞於警訊中證稱：我於八十五年五月間就向綽號「阿南」姓名不詳之男子
  以信用卡刷卡消費借現金之方式借錢。就是警方所提供口卡之巳○○借錢給我的。
  大約借四、五次，第一次借九萬元，第二次借十萬元，第三次借五萬元等，其他因
  時間太久，忘記了；有收利息，我第一次九萬元時，當場就被告扣一萬三千五百元
  ，實拿七萬六千五百元，第二次借十萬元，當場被扣一萬五千元，實拿八萬五千元
  ，第三次借五萬元扣七千五百元，實拿四萬二千五百元，因為我家裡有急用，所以
  向巳○○借現金使用。我是看報紙的廣告欄有刊登刷卡及聯絡電話，打去問才知道
  的等語（見警卷第五頁背面、第六頁）。證人許煌源於警訊中證稱：我是向一名巳
  ○○男子刷卡借現金使用；我向巳○○以信用卡借二次現金使用；第一次是八十六
  年七月中旬借三萬元，第二次是同年七月下旬借二萬元；第一次借款被扣四千五百
  元，第二次被扣三千元；因我家裡有急用所以向巳○○借現金使用；我是看報紙的
  廣告欄知道的等語（見警卷第七頁、八頁）。證人王家財於警訊中證稱：我向巳○○持信用卡借三次現金使用；八十六年六月間起向巳○○借二萬元、七千五百元、
  第三次是三千元。巳○○以刷卡借現金時是以每一萬元當場就要扣一千五百元的算
  法，我三次只拿刷卡金額的百分之八十五，其餘就當場被扣；因我車禍腳受傷，無
  法工作賺錢，家裡也急需用錢，所以才巳○○借錢等語（見警卷第十頁背面、第十
  一頁）。足徵林麗貞、許煌源、王家財確有因急迫而以刷卡之方式向被告借款無訛
  ，而被告確有在民眾日報上刊登「刷卡０八─七三三五九三」等文字之事實，亦有
  八十六年十月四日之民眾日報在卷可憑（見警卷第二五頁）。此外，復有信用卡簽
  帳單、信用卡簽帳請款單、刷卡機扣案可資佐證。依上開證人林麗貞、許煌源、王
  家財等人所證，及右揭幫助犯黃國榮所陳，被告關於經營刷卡借款之業務之自白顯
  與事實相符，堪可採信。
(三)又證人戊○○於本院調查時證稱：認識巳○○，是我太太葉俞廷借錢認識的。我做
  服飾生意被倒，向他借錢要軋票，我個人是向他借二十五萬元，每十天繳一次利息
  ，十萬元繳一萬元利息，我借二十五萬元，所以每十天要繳二萬五千元的利息，因
  為他說有所有權狀影本所以利息算低一點；我跟他說我急著要用錢；我繳沒幾期他
  就被抓等語。證人葉俞廷於本院調查時亦證稱：我開本票是向他借錢，是在發票日
  向他借的。我是向巳○○分別借十萬元、十五萬元、十萬元、十五萬元，有清償一
  部分。因為被告太太在屏東的服飾店當專櫃小姐，我在那裡設珠寶櫃認識被告的太
  太，我資金被卡住，聽他太太談話知道被告有在借人錢，我就向他借；十天一期，
  有時十萬元要付一萬元利息，有時十萬元付一萬五千元的利息；是先扣一次利息；
  因為軋票才向他借錢，我第一次有跟他說要軋票急用錢，戊○○向巳○○借錢是先
  扣利息，因為我先生是在我珠寶專櫃借錢，所以我知道等語（見本院卷第七九頁以
  下）。證人癸○○（已更名為子○○，下同）於本院調查時證稱：是因為我開的公
  司急需週轉向他（指被告）借的，我有簽本票給他，利息是預先扣除，我借十萬元
  ，十天一萬五千元等語（見本院卷第四頁）。此外，並有扣案戊○○、葉俞廷、湯
  浤潘等人所簽發之本票及提供之土地、建物所有權狀影本、土地登記簿影本等在卷
  可資佐證。
(四)被告雖於警訊中供稱係自八十六年三月間起經營地下錢莊云云。惟證人林麗貞係自
  八十五年五月間即向被告以刷卡之方式向被告借錢，已如前述，被告於原審初訊時
  就檢察官起訴其自八十五年間開始經營常業重利之事實，亦表示實在（見原審卷第
  七頁背面第九行），是被告之重利犯行，應以證人林麗貞所證，係起於八十五年五
  月間為真實可信。
(五)按約定利率超過週年百分之二十者，債權人對於超過部分無請求權，民法第二０五
  條定有明文。而一般民間借貸亦以月息三分利，即一萬元三百元為常，此為一般人
  所週知之事實，乃被告以刷卡方式借款所得之利息扣除銀行之手續費百分之三後，
  取得百分之十二，且自刷卡到請款日期不過一星期，此經其自承在卷（見本院卷第
  一三二頁第六行）；另以票據等質押借款所得之月息高達百分之三十至四十五，被
  告所取得之利息與原本顯不相當至為明顯，應屬重利之行為無訛，再者，被告於原
  審自承：我從頭到尾都在做刷卡生意等語（見原審卷第七五頁背面），於警訊中亦
  供承有經營地下錢莊之情事，已如前述，且先後長達一年多，時間非短，是被告係
  以收取重利，資為生活之憑藉，恃為常業無訛。
(六)綜上所述，被告所辯未收取葉俞廷、戊○○、癸○○之利息，刷卡借貸未取得重利
  云云，應係避重就輕之詞，不足採信，其常業重利之犯行已堪認定。
三、核被告所為，係犯刑法第三百四十五條常業重利罪。至黃國榮僅係提供刷卡機、
    銀行存摺等供被告經營地下錢莊，其餘之事並未參與，此經被告於原審陳明在卷
    （見原審卷第七十四頁背面第六行），渠等二人間並無何犯意聯絡或行為分擔，
    公訴人認其二人為共同正犯，尚有未洽，附此敘明。
四、原審據以論罪科刑，固非無見；惟(一)被告之重利行為係自八十五年五月間起，已
    如前述，檢察官亦認被告之重利行為起於八十五年三月間，原審認係自八十六年
    三月間起，並於事實欄內認檢察官係誤載，惟理由欄內未說明其理由，自有已受
    請求之事項而未予審理判決之違誤。(二)借款人林麗貞係於八十五年五月間，因家
    裡急用之急迫情形而向被告借錢，已如前述，原判決認係八十六年三月以後，亦
    有認定事實與卷證資料不符之疏失。被告上訴意旨否認部分犯行，固無理由，惟
    原判決既有上開可議，自應由本院將原判決關於被告常業重利部分撤銷改判。爰
    審酌被告為一己私利，趁他人急需用錢之際，賺取高利，使原本經濟出現問題之
    被害人等更加拮据，惡性非輕，所生危害不小，犯後坦承部分犯行，態度尚佳等
    一切情狀，量處有期徒刑八月。扣案附表編號一所示物品，係被告所有而供犯業
    重利罪所用及供犯罪預備之物，分別依刑法第三十八條第一項第二款之規定，宣
    告沒收之。至扣案附表二所示之物為借款交被告作為擔保質押之物，非屬被告所
    有，爰不併予宣告沒收，附此敘明。
五、公訴意旨另以：被告基於常業重利犯意，自八十五年三月間某日起，在民眾日報
    上刊登「刷卡０八─七三三五九三」等文字之廣告，供不特定急需用錢之人以電
    話連繫後，由被告持十九街茶坊、麗車房、瑋信電話、北門服飾等多家商店名義
    之信用卡刷卡機，至約定地點，未經消費刷卡後，扣除百分之十五為利錢後，分
    別貸予不詳姓名之人金錢，取得與原本顯不相當之重利，因認被告自八十五年三
    月間起至同年四月底止亦有常業重利罪嫌。惟查：被告自警訊伊始，均未坦承其
    係自自八十五年三月間開始經營地下錢莊，而依被告之筆記本觀之，被告雖曾於
    八十五年一月、二月在民眾日報刊登廣告，然刊登廣告未必立即有人前來借貸，
    此外亦無人出面指訴被告係自八十五年三月間起開始經營地下錢莊。是被告被訴
    自八十五年三月間起至四月底止之重利罪嫌即屬不能證明。本院亦查無此部分之
    犯行，惟此部分與前揭論罪科刑之常業重利罪部分為實質上一罪關係，故不另為
    無罪之諭知。再者，辰○○、乙○○固曾簽發本票向被告借款，有扣案之本票在
    卷可憑。然證人即借款人辰○○於本院調查時證稱：我跟他調錢只是私人借貸，
    金額很小，沒有算利息等語（見本院卷第二十二頁）。證人乙○○於原審法院證
    稱：他說朋友不須要利息等語（見原審卷第七六頁），此外，被告雖自承扣案由
    甲○○、邱翠萍、丑○○、己○○、壬○○、高孟暐、卯○○、丁○○、林干盛
    等人所簽發之本票係甲○○等人借錢後所留下，惟並無證據證明渠等係在急迫或
    輕率無經驗下，向被告借貸，是此部分亦不構成重利行為，檢察官就此亦未於起
    訴書犯罪事實欄內認被告就此部分借貸行為亦有重利罪嫌，故不予審究，附此敘
    明。
六、被告未經許可持有刀械，違反槍砲彈藥刀械管制條例部分業經判決確定，故不另
    論列，附此敘明。
據上論結，應依刑事訴訟法第三百六十九條第一項前段、第三百六十四條、第三百七
十一條、第二百九十九條第一項前段，刑法第三百四十五條、第三十八條第二款，罰
金罰鍰提高標準條例第一條前段，判決如主文。
本案經檢察官林應華到庭執行職務。
中     華      民     國      九十一    年       六     月   二十      日
                              臺灣高等法院高雄分院刑事第四庭
         審判長法官  蕭權閔
                                        法官  陳吉雄
                                        法官  李嘉興
右正本證明與原本無異。
如不服本判決應於收受本判決後十日內向本院提出上訴書狀，其未述上訴理由者，
並得於提起上訴後十日內向本院補提理由書狀（均須按他造當事人之人數附繕本)「
切勿逕送上級法院」。
                                      書記官  呂素珍
中    華    民    國     九十一     年       六       月     二十一    日
附錄：本判決論罪科刑法條：
刑法第三百四十五條
以犯重利罪為常業者，處五年以下有期徒刑，得併科三千元以下罰金。
附表：
┌───┬────────────────────┬──────────┐
│編  號│      物  品  名  稱  及  數  量        │ 備              註 │
├───┼────────────────────┼──────────┤
│      │記帳紙七張、空白商業本票一本、筆記簿三本│被告所有而供犯罪所用│
│  １  │、信用卡簽帳單十三張、刷卡金額記帳十三張│及供犯罪預備之物    │
│      │、中國信託商業銀行請款單二張            │           │
├───┼────────────────────┼──────────┤
│      │黃國榮本票四張、壬○○本票一張、辛○○本│非屬被告所有，不得沒│
│      │票二張、存摺二本、取款憑條七張、丙○○本│收                  │
│      │票四張、甲○○本票四張、己○○本票二張身│                    │
│      │分證影本一張、卯○○本票二張、辰○○、邱│                    │
│      │翠萍、庚○○本票各一張、葉俞廷本票五張、│                    │
│  ２  │溫繼中本票二張、身分證影本一張、乙○○本│                    │
│      │票一張、身分證影本一張、丑○○、戊○○、│                    │
│      │丁○○本票各一張、葉俞廷、戊○○之土地、│                    │
│      │建物所有權狀影本各一張、丁○○之土地、建│                    │
│      │物所有權狀、土地登記簿謄本、便條紙十三張│                    │
│      │、蕭世杰存摺一本、沙同玉身分證一張      │                    │
└───┴────────────────────┴──────────┘
                                                   Ｆ
